【裁判字號】    94,重訴,116
【裁判日期】    950124
【裁判案由】    遷讓房屋等
【裁判全文】
臺灣板橋地方法院民事判決             94年度重訴字第116號
原      告  甲○○
訴訟代理人  陳金漢律師
被      告  乙○○
訴訟代理人  林復宏律師
            林紹源律師
上列當事人間請求遷讓房屋等事件，經本院於民國95年1 月10日
言詞辯論終結，判決如下：
    主      文
被告應將原告所有坐落臺北縣五股鄉○○○段五股坑小段七三─
三０、七三─三一地號土地上如所附臺北縣新莊地政事務所土地
複丈成果圖所示之鐵皮屋A 面積五五九平方公尺及鐵皮屋B 面積
三０六平方公尺騰空交還原告。
被告應自民國九十四年一月一日起至遷讓返還上開土地日止，按
月給付原告新臺幣伍拾萬元。
原告其餘之訴駁回。
訴訟費用由被告負擔。
    事實及理由
一、本件被告經合法通知，無正當理由未於最後言詞辯論期日到
    場，核無民事訴訟法第386 條所列各款情形，爰依原告之聲
    請，由其一造辯論而為判決。
二、按訴狀送達後，原告不得將訴變更或追加，但擴張或減縮應
    受判決事項之聲明、不甚礙被告之防禦及訴訟之終結者，不
    在此限，民事訴訟法第255 條第1 項第3 、7 款定有明文。
    本件原告起訴時原聲明求為判決：(一)被告應將原告所有坐落
    於臺北縣五股鄉○○○段五股段之9 地號，如附件所示面積
    700 坪（以實測為準）土地及地上鐵皮屋騰空返還原告。(二)
    被告應自民國（下同）94年1 月1 日起至遷讓日止，每月給
    付原告新臺幣（下同）33,333元。嗣於本院言詞辯論審理時
    ，將原訴之聲明變更為：(一)被告應將原告所有坐落於臺北縣
    五股鄉○○○段五股小段73-30 、73-31 、73-32 號土地3
    筆，面積0.1903公頃土位置如複丈成果圖所列示及地上鐵皮
    屋建物如複丈成果圖A 、B 兩棟，面積各為563 平方公尺及
    306 平方公尺均騰空返還原告。(二)被告應自94年1 月1 日起
    至遷讓日止，每月給付原告500,000 元。經核原告變更之聲
    明，應或屬擴張應受判決事項之聲明，或屬不甚礙被告之防
    禦及訴訟之終結，為法之所許，合先敘明。
三、原告起訴主張：坐落於臺北縣五股鄉○○○段五股段73-9地
    號土地，該地號土地於94年4 月12日分割為73-9、73-22 、
    73-30、73-31、73-32地號5筆土地，其中73-30、73-31、73
    -32 等3 筆地號土地為原告及訴外人林鍊格各持有3 分之1
    ，餘由訴外人林東隆、林朝雄及林健夫各持有9 分之1 ，並
    約定各分管其中3分之1土地及地上建物。原告於92年12月27
    日將分管土地約700 坪及地上建物出租予被告，租期1 年即
    至93年12月31日止，租金每月100,000 元；惟被告租期屆滿
    拒不搬遷，經原告以存證信函催告履行，仍然置之不理。被
    告無權占有，原告本於所有權請求及依租賃契約約定被告違
    約原告可請求按照租金5 倍之違約金等語。並聲明：(一)被告
    應將原告所有坐落於臺北縣五股鄉○○○段五股小段73-30
    、73-31 、73-32 號土地3 筆，面積0.1903公頃土位置如複
    丈成果圖所列示及地上鐵皮屋建物如複丈成果圖A 、B 兩棟
    ，面積各為563 平方公尺及306 平方公尺均騰空返還原告。
    (二)被告應自94年1 月1 日起至遷讓日止，每月給付原告500,
    000 元。
四、被告則以：本件標的之土地並非原告一人所有，今僅由原告
    一人提出請求，其當事人顯不適格。又依農業發展條例第20
    條及第3 條規定，農地應僅作農作使用，但原告所使用之租
    約乃房屋租賃契約，原告雖欲將該約套進農地之租賃，然原
    租約第6 、7 、8 、9 、10、11、14、15、16、17、18條等
    完全不適用。故原告雖提出租約，但無以適用本件當事人兩
    造間之際使用土地之關係。經查本件標的地目為「田」，應
    作農作使用，但兩造之契約旨在作工廠使用，已違反強制及
    禁止之規定，依法無效，或僅係屬不定期租賃契約等語，資
    為抗辯。
五、經查：按當事人適格，乃指當事人就具體特定訴訟標的有無
    實施訴訟之權能而言，此項權能之有無，應依當事人與特定
    訴訟標的之關係定之，倘原告主張其為訴訟標的法律關係之
    權利主體，或主張他造為訴訟標的法律關係之義務主體，其
    當事人即為適格，至其是否確為權利人或他造是否確為義務
    人，乃為訴訟標的法律關係在實體上有無理由問題，非為當
    事人適格之欠缺（最高法院86年臺上字第16 號 判決意旨參
    照）。又各共有人對於第三人，得就共有物之全部，為本於
    所有權之請求。但回復共有物之請求，僅得為共有人全體之
    利益為之，民法民法第821 條定有明文。是本件原告既為系
    爭土地之共有人其中之一，依上開之規定，自得以自己之名
    義請求被告返還共有物，當事人自屬適格。再解釋意思表示
    ，應探求當事人之真意，不得拘泥於所用之辭句，民法第98
    條亦有明文，本件兩造間所簽訂之土地租賃契約書，雖以房
    屋租賃契約書簽訂，惟就租賃之標的與使用範圍為臺北縣五
    股鄉○○○段五股坑小段73-9地號土地，共有2,000 多坪，
    其中之700 坪及地上屋（鐵皮屋），及租金為每月100,000
    元之重要事項，兩造間之意思表示業已合致，是以兩造就上
    開地號土地業已成立租賃契約，自不得拘泥於所用之契約書
    係「房屋」或「土地」而有不同。再本件系爭土地固為農地
    ，農地亦可作為租賃之標的，至於承租人租賃後是否作為農
    用則為另一問題。又制式化之租約中部分不適於用為租賃之
    標的，仍僅為該部分條款之效力問題而已，無礙於兩造間租
    約之效力，本件土地之租賃契約既非無效，亦非被告所抗辯
    之係屬不定期租賃。
六、次查；原告主張之上開事實，業據其提出與所述相符之土地
    登記謄本、地籍圖謄本、土地租賃契約書影本及存證信函影
    本各1 份為證，並為被告所不爭執，自堪信原告之主張為真
    實。至被告雖辯稱係與原告共同開發並非租賃，惟並未舉證
    以實其說。又租賃定有期限者，其租賃關係，於期限屆滿時
    消滅。再承租人於租賃關係終止後，應返還租賃物。民法第
    450 條第1 項及第455 條前段分別定有明文。本件依上開土
    地租賃契約書所載兩造就系爭土地之租賃期限約定為1 年，
    自93年1 月1 日起至93年12月31日止。是被告租賃期限既已
    屆滿，自應返還租賃物，惟原告以存證信函催告被告搬遷將
    系爭土地返還原告，然被告卻置之不理，被告顯已違約，原
    告本於上開租賃契約第6 條「乙方於租期屆滿時，除經甲方
    同意繼續出租外，應即日將租賃房屋（應為土地）誠心按照
    原狀遷空交還甲方，不得藉詞推諉或主張任何權利，如不即
    時遷讓交還房屋（應為土地）時，甲方每月得向乙方請求按
    照租金5 倍之違約金至遷讓完了之日止，乙方及連帶保證人
    丙方，決無異議」。故原告本於上開之約定按照租金100,00
    0 元之5 倍，請求被告每月給付500,000 元之違約金，本院
    並衡酌系爭土地位於五股交流道附近，車流量相當頻繁，現
    仍為被告繼續占用且作為修車廠營業使用中，面積多達280
    餘坪，故認原告請求上開違約金之金額尚屬合理，應予准許
    。
七、又所有權人對於無權占有或侵奪其所有物者，得請求返還之
    民法第767 條前段定有明文。查原告主張其所有之上開土地
    現仍為被告占有使用乙節，已為被告所自認，被告既無法證
    明有占有使用系爭土地之合法權利，是原告主張其為無權占
    有，並依民法第767 條之規定，請求其將前開土地遷讓返還
    原告，為有理由，應予准許。至其中如複丈成果圖所示鐵皮
    屋A 有占用73-4地號土地，面積為0.0004公頃（4 平方公尺
    ），因非屬原告所有之土地，應予以扣除，故此部分之請求
    為無理由，予以駁回。
八、綜上所述，本件原告依契約約定之違約金，請求被告應自租
    約屆滿之翌日即94年1 月1 日起至遷讓日止每月給付原告50
    0,000 元及依所有物返還請求權，請求被告應將無權占有之
    上開土地騰空遷讓返還原告，應予准許。
九、因本案論證已臻明確，兩造其餘主張、陳述及所提之證據暨
    攻擊防禦方法，均與本案判斷結果無影響，毋庸再予一一審
    酌，附此敘明。
十、結論：本件原告之訴為一部有理由，一部無理由，依民事訴
    訟法第385條第1項前段、第79條，判決如主文。
中    華    民    國    95    年    1     月    24    日
                         民事第二庭 法  官  潘  長  生
以上為正本係照原本作成。
如對本判決上訴，須於判決送達後20日內向本院提出上訴狀。
中    華    民    國    95    年    1     月    24    日
                                  書記官  許 清 琳


司法院資訊處製作；財團法人民間司法改革基金會備份。
